【裁判字號】    96,訴,2365
【裁判日期】    970411
【裁判案由】    返還借款
【裁判全文】
臺灣板橋地方法院民事判決              96年度訴字第2365號
原      告  甲○○
訴訟代理人  余欽博律師
被      告  丙○○
                        號
            己○○
上列當事人間返還借款事件，本院於民國97年3 月11日言詞辯論
終結，判決如下：
    主  文
原告之訴及假執行之聲請均駁回。
訴訟費用由原告負擔。
    事實及理由
一、原告起訴主張：緣原告與被告丙○○為姊弟關係，被告己○○為被告丙○○之配偶，茲於民國81、82年間被告二人因有
    資金上需求，需款孔急，遂共同於81年9月7日起向原告借款
    新臺幣（下同）50萬元、81年9 月21日借款120 萬元、81年
    9 月25日借款50萬元、81年9 月30日借款50萬元、81年10月
    6 日借款100 萬元、81年12月31日借款40萬元、81年某月31
    日借款20萬元、82年2 月1 日借款30萬元，自81年9 月7 日
    起至82年2 月1 日止，借款金額總計為460 萬元整，被告二
    人並親筆書立9 張借據，前揭借款原告已如數交付被告二人
    ，當時並未約定何時歸還，惟僅要求被告應儘速返還借款，
    是原告對被告二人有460 萬元之金錢債權至明。詎料，原告
    自92年1 月1 日起即開始向被告二人催討歸還系爭借款之本
    金及利息，均未獲被告二人置理。為此爰依民法第478 、48
    0 條消費借貸之法律關係之規定，提起本件訴訟等語。並聲
    明：（一）被告應連帶給付原告460 萬元，及自92年1 月1
    日起至清償日止，按年利率5%計算之利息。（二）願供擔保
    ，請准宣告假執行。
二、被告則以：（一）原告主張被告向其借款並提出被告書立之
    借款條9 張，惟原告所提之借款條，係被告向母親借款之單
    據，因被告之母親為避免被告之兄弟姊妹間將來質疑母親偏
    心，故不會於借據上明白載明是母親借給某位子女，是以被
    告向母親借款時，均只在借據上簽名，不會寫出是向母親借
    款，但被告向兄弟姊妹借款時，則均會明白寫出是向誰借款
    ，原告不知如何取得上揭9 張借款條，原告並非該借據之權
    利人。（二）借貸為要物契約，必須以金錢交付為契約生效
    要件，原告均未舉證證明借貸金錢之交付過程，足見根本未
    借款予被告，其本於借貸關係請求被告返還借款，即屬無據
    。（三）原告陳稱於92年1 月1 日起即開始向被告催討，原
    告亦未舉證證明，因上揭借款條並不是被告向原告借款之憑
    證，原告沒有權利持該借款條向被告請求返還借款。（四）
    被告兄弟姊妹共有坐落臺北市○○街57號之房屋乙棟對外出
    租，月租賃所得均平分，但於95年7 月25日原告招集兄弟姊
    妹開會處理租金所得分配問題，會議中原告即表明因被告向
    母親借款尚有餘額未返還完畢，故要求被告同意從每月租金
    所得中扣除款項攤還，並於協議書上載明「租金支票由甲○○統籌處理... 換約前丙○○於每次匯款各匯回爸爸帳號各
    一萬元整」，此更可證實原告知悉被告有向母親借款之情事
    等語資為抗辯。並聲明：（一）駁回原告之訴及假執行之聲
    請。（二）願供擔保，請准宣告免為假執行。
三、本院得心證之理由：
    原告主張被告自81年9 月7 日起至82年2 月1 日止，陸續向
    其借款共計460 萬元，並提出借款條影本9 張為證，本於借
    貸法律關係，請求被告返還借款等語，被告就原告提出之上
    開借款條並不爭執其形式上之真正，惟否認原告與被告間有
    此借貸關係存在，並以上開情詞置辯。經查：
（一）按當事人主張有利於己之事實者，就其事實有舉證之責任
      ，民事訴訟法第277 條定有明文。又稱消費借貸者，謂當
      事人一方移轉金錢或其他代替物之所有權於他方，而約定
      他方以種類、品質、數量相同之物返還之契約，民法第47
      4 條第1 項定有明文。是以金錢借貸契約，係屬要物契約
      ，應由貸與人就交付金錢之事實，負舉證責任，此亦有最
      高法院69年臺上3546號判例可資參照。是主張消費借貸契
      約成立之一造，應就雙方有借貸之合意、金錢之交付
      等二項事實，負舉證責任。查本件被告就原告提出之上開
      借款條，並不爭執為其所書立，惟被告抗辯上開借款係向
      其母親借貸，否認係向原告之借款，揆諸上開法文及說明
      ，原告就其與被告間成立消費借貸契約並交付金錢之事實
      ，即應負舉證之責。
（二）原被告雙方皆舉證證人即其等手足戊○○、丁○○為證，
      據證人戊○○於本院審理時結證稱：「當時被告確實有跟
      原告借錢，是我媽媽跟我說」、「（問：是否有看過系爭
      9 張借款條？）沒有看過，都是我媽媽跟我講」、「立字
      據的部分，我沒有看到」等語（見本院卷96年12月4 日言
      詞辯論筆錄第2 、3 頁）；證人丁○○於本院審理時結證
      稱：「（問：如何得知原被告間有借貸關係？）我跟父母
      親在一起的時候，他們跟我講了多次」、「（問：系爭借
      據是向何人借錢？）我不知道代表是向何人借款」等語（
      見同前筆錄第4 、5 頁）；是證人戊○○、丁○○均非親
      見兩造間有借貸往來，而均是從其母親處得知借款之事，
      顯見證人戊○○、丁○○所述之事實，均係聽聞其等之母
      親所陳述，屬傳聞證言，尚不得採為論斷之證據，且細譯
      上揭證人之證言，充其量僅能證明被告或曾向原告借錢之
      事，至於何時借款、借款金額若干、與本案是否有關連等
      節，則屬不能證明，即難據以為有利原告之認定。
（三）矧查被告聲請傳訊證人即其胞妹乙○○於本院審理時結證
      稱：借據是伊母親過世的時候，伊父親拿出來交給原告看
      ，看了之後伊父親好像交給原告保管，伊只知道有很多張
      ，不知道實際上有幾張，伊只知道都是小張的紙條，內容
      什麼伊不知道，字是被告丙○○的字沒錯，伊不知道被告
      有向原告借錢的事，也沒看到等語（見同前卷97年1 月3
      日言詞辯論筆錄第3 、4 頁），依證人乙○○之證述僅能
      證明其父親曾將被告書立之借據拿給原告看並交付保管，
      但對於該借據之內容卻一無所知，從而證人乙○○上揭所
      稱之借據是否即為本件系爭9 張借款條，並非無疑，是依
      證人乙○○上開證言，並無從遽以推認本件系爭9 張借款
      條確係被告書立予原告作為借款之憑證。原告並未能舉證
      證明兩造間確有借貸合意存在，故其本於借貸關係請求被
      告返還借款，尚屬無據。
（四）原告復主張依上開9 張借款條之內容，其大致為「茲借得
      新台幣○○○元整。此據借款人丙○○、己○○」、「本
      人因資金不足，茲借得新台幣○○○元整。此據借款人丙○○、己○○」以觀，可知原告於借款當時已將借款金額
      交付予被告一節，惟為被告所否認，辯稱：上開借款條是
      伊向母親借貸，開立予母親之借據等語。查依上開所述，
      本件並無法證明上開9 張借款條確係被告書立予原告作為
      借款之憑證，原告若能提出相關之借款金額提領證明以供
      本院核對，即能證明其所言為真，但原告始終未能舉證以
      實其說，故其主張依借貸法律關係，請求被告返還借款，
      即不應准許。
四、從而，原告依借貸法律關係，請求被告給付原告460 萬元及
    利息，為無理由，應予駁回。原告之訴既經駁回，其假執行
    之聲請，亦失所附麗，應併予駁回。
五、本件事證已臻明確，兩造其餘攻擊防禦方法及所提證據，核
    與本件判決結果不生影響，爰不另一一論述，併予敘明。
六、結論：本件原告之訴為無理由，依民事訴訟法第78條，判決
    如主文。
中    華    民    國    97    年    4     月    11    日
                      民事第二庭    法  官  陳靜茹
以上正本證明與原本無異
如對本判決上訴，須於判決送達後20日內向本院提出上訴狀。
中    華    民    國    97    年    4     月    18    日
                                    書記官  林育瑄


司法院資訊處製作；財團法人民間司法改革基金會備份。
